【裁判字號】    95,上訴,972
【裁判日期】    950629
【裁判案由】    擄人勒贖等
【裁判全文】
臺灣高等法院刑事判決                 95年度上訴字第972號
上  訴  人  臺灣桃園地方法院檢察署檢察官
上  訴  人
即  被  告  甲○○
                      (
選任辯護人  吳謹斌律師
上  訴  人
即  被  告  壬○○（原名鄭立新）
選任辯護人  陳適庸律師
上  訴  人
即  被  告  辛○○
                    （另案於臺灣桃園監獄執行中）
選任辯護人  孫志堅律師
上  訴  人
即  被  告  己○○
選任辯護人  簡宏明律師
            林明輝律師
被      告  戊○○
指定辯護人  本院公設辯護人庚○○
上列上訴人因擄人勒贖等案件，不服臺灣桃園地方法院94年度重
訴字第31號，中華民國95年1月5日第一審判決（起訴案號：臺灣
桃園地方法院檢察署94年度偵字第4530號、第5271號、第6819號
），提起上訴，本院判決如下：
    主  文
原判決關於壬○○、甲○○、辛○○、己○○部分撤銷。
壬○○、甲○○、辛○○、己○○共同意圖勒贖而擄人。壬○○
處有期徒刑拾肆年，「歐堡別墅汽車旅館」民國九十四年三月七
日住宿旅客報表上之「王裕明」署押壹枚，沒收之。甲○○處有
期徒刑拾貳年陸月。辛○○處有期徒刑拾貳年陸月。己○○處有
期徒刑拾壹年陸月。
其餘上訴駁回。
    事  實
一、緣甲○○與壬○○（綽號「阿新」）為國中同校不同班之同
    學，二人入社會後經由共同之友人介紹認識，壬○○經營檳
    榔攤生意，甲○○則因任職設於桃園縣蘆竹鄉○○路○段58
    號之「東聯光訊玻璃股份有限公司」（以下簡稱「東聯光訊
    公司」），得知公司財務狀況甚佳，董事長乙○○十分富有
    。甲○○因不滿每月支薪的工作僅足溫飽，亟思一夕致富，
    於離職前即多次向壬○○暗示其任職公司之老闆非常富有，
    可以綁架「小老闆」即乙○○之子「東聯光訊公司」總經理
    丁○○，勒取贖款，壬○○因當時負債數十萬元，亦同起貪
    念，二人開始萌生意圖勒贖而擄人之犯意。94年2 月21日甲○○離職，數日後約2 月底，甲○○與壬○○一同至「東聯
    光訊公司」及丁○○之住處觀察，決定因甲○○曾在公司任
    職，不便出面綁架及勒贖，而由甲○○負責至公司藉訪同事
    名義，打探丁○○出入公司之作息時間，及提供丁○○之座
    車車號、廠牌及式樣，由壬○○負責找其他人員下手綁架及
    取款，藉以向乙○○索取贖款，並言明甲○○分得其中一半
    之贖款。壬○○因而曾向其檳榔供應商辛○○提及可以共同
    擄人勒贖之事，辛○○原不以為意，惟經壬○○數度邀約，
    而決定參與，並介紹壬○○與居住於高雄，辛○○以前生意
    上的合夥人綽號「胖哥」之張樹旺（業經原審法院通緝）認
    識，經壬○○邀約進而共同參與。張樹旺遂又以北上代人索
    討債務為由，找來其友人己○○及受雇於辛○○、張樹旺之
    戊○○幫忙。
二、壬○○與甲○○為遂行前述擄人勒贖之計劃，並避免日後遭
    追緝，二人基於意圖為自己不法所有之犯意聯絡，決定先竊
    取他人之車牌，以掩飾自己之車牌，遂於94年2 月27日凌晨
    零時許，共同駕車途經新竹縣湖口鄉○○村○○路○段 595
    號前，由甲○○負責把風，壬○○下手以不詳方式竊取詹前
    洲所有自用小客車（車主登記名義人為黃惠芬）之JZ- 7180
    號車牌二面，供作日後壬○○實行擄人勒贖所駕駛之車牌號
    碼Q7- 3226號汽車使用（該車屬壬○○母親所有，登記名義
    人為壬○○之阿姨張羽涵，二人均不知情）。期間甲○○為
    確認丁○○之行蹤，至少兩次撥打電話探詢仍在「東聯光訊
    公司」任職不知情之員工蔡宇隆，是否見到丁○○之座車，
    並請蔡宇隆代為查看，並藉探訪蔡宇隆之便親自觀察，當時
    正值丁○○出國期間而無從實行綁架之舉。迨至同年3月6日
    晚上，甲○○以電話告知壬○○，丁○○將於翌日即3月7日
    回國，要壬○○趕緊準備人手待命，壬○○遂告知辛○○準
    備行動，辛○○隨即分別撥打電話予在高雄之張樹旺準備行
    動，以及告知戊○○準備幫忙討債等事，張樹旺遂又撥打電
    話予己○○，告知欲北上桃園討債等訊息，請己○○先北上
    幫忙，己○○於3月6日先自行至桃園縣中壢市友人家中暫住
    。張樹旺與戊○○共同駕車於3月7日凌晨亦抵達桃園，並與
    壬○○約好於桃園市○○○路、文中路口見面，因甲○○表
    示不方便「曝光」，而由壬○○下車與張樹旺見面，稍微談
    及3月7日要綁人之事（戊○○以為係要討債押人），張樹旺
    、戊○○及離去。3月7日下午某時許，張樹旺約集戊○○、
    己○○，與壬○○於桃園縣中壢市內壢火車站附近會面後，
    張樹旺指示己○○、戊○○乘坐壬○○所駕駛之車輛，壬○○於途中某不詳地點先停車，將先前竊得之JZ- 7180號車牌
    ，懸掛於自己駕駛之車號Q7- 3226號車牌上以遮掩，即將車
    駛至「東聯光訊公司」附近暫停，而與己○○、戊○○（二
    人此時仍以為係為討債而綁人）共同於車內等候甲○○之指
    示。等候期間壬○○先告知己○○、戊○○，其與甲○○原
    先所規劃欲以假車禍之方式追撞丁○○之座車，製造與丁○○之衝突，但未表明係擄人勒贖，待丁○○下車察看，再由
    己○○、戊○○下車假意勸架而強押丁○○上車，而幕後策
    劃之人（指甲○○）要求要分得一半之報酬等計劃細節。甲○○已先於同日下午5 時許，假藉探訪同事蔡宇隆之名義，
    進入「東聯光訊公司」內，以便掌握丁○○之行蹤，期間並
    多次與壬○○以手機密切聯繫，迨同日下午6 時40分許，甲○○見丁○○自行駕駛自用小客車座車（車號詳卷內）駛出
    公司，隨即撥打電話予壬○○告知對該車內之人行動。壬○○等人即駕車尾隨丁○○車後，並衝撞丁○○所駕車輛之後
    保險桿，丁○○下車查看後，壬○○隨依上述計劃佯裝與丁○○爭執，己○○、戊○○即下車將丁○○擄走，強行架至
    壬○○上述車輛後座，己○○、戊○○並以壬○○原先購置
    於車內之膠帶捆綁丁○○之雙手，及矇住其雙眼及嘴巴，並
    看管之，壬○○先將丁○○之座車移置路旁，隨即駕自己車
    輛將丁○○等人載離現場。嗣再偽造「王裕明」名義，簽署
    於旅客登記簿上，承租位於桃園縣大溪鎮「歐堡別墅汽車旅
    館」（起訴書及原判決均誤載為「歐寶」別墅汽車旅館）之
     102號房，損害「王裕明」之人。壬○○、己○○、戊○○
    三人共同將丁○○綁在 102號房間內之座椅上後，壬○○隨
    即以丁○○所有之行動電話，撥打予丁○○配偶陳秀玲之行
    動電話，告知丁○○在其等手上，並詢問丁○○父親乙○○
    之行動電話號碼，同日夜間 8時17分許，壬○○再以丁○○
    之行動電話撥打至乙○○之行動電話（電話號碼均詳卷），
    告知丁○○在其等手上，要需新臺幣（下同）3000萬元贖金
    贖回，期間經過幾次討價還價，乙○○表示願給付 20 00萬
    元，壬○○同意。乙○○亦於同時報警，經己同意下，由警
    察監聽其電話內容，以取得勒贖歹徒之行蹤。壬○○撥打電
    話談妥勒贖金額此段期間，己○○、戊○○在旅館內看電視
    及聊天，二人約略聽聞壬○○談話之內容，懷疑恐非單純押
    人討債（惟尚無法確定是否擄人勒贖），己○○即以綁人之
    任務已完成要求要先行離去，壬○○遂駕車搭載己○○離開
    ，僅留戊○○一人負責看管丁○○，期間戊○○因亦發現事
    有蹊蹺，亦表示討債綁人之行為既已完成而亟欲離開，並於
    同日夜間 9時許，壬○○回旅館後，戊○○持續撥打辛○○
    之行動電話，請辛○○駕車前來旅館接他，辛○○拖至11時
    許始駕車來接戊○○離開。壬○○因一人獨自看守丁○○覺
    不妥，而打甲○○行動電話要求甲○○前來共同看管，甲○○以其不便出面為由，拒絕前來，並建議壬○○，如果害怕
    ，可以更換藏放人質的地點，3月8日凌晨 2時許，壬○○遂
    撥打己○○之行動電話，要求己○○前來幫忙看管，並於己○○抵達旅館時，告知已經與被害人家屬談妥3000萬贖金，
    但幕後尚有一策劃之人（指甲○○）要求分一半贖款等語。
    己○○此時雖已確定本件並非單純之討債押人，而係擄人勒
    贖行為，卻未拒絕參與，仍願與壬○○、甲○○、辛○○、
    張樹旺等人共同基於擄人勒贖之犯意，參與看管之行為。己○○於凌晨 3時許抵達旅館後，因壬○○回來決定更換藏放
    人質之地點，而與己○○共同將丁○○載往中壢市的「愛麗
    園汽車旅館」 202號房間藏放，壬○○暫離開，由己○○一
    人看管丁○○。己○○於同日中午某時，撥打電話請壬○○
    前來未果，遂撥打電話請張樹旺前來，張樹旺駕自己之車輛
    至「愛麗園汽車旅館」，與己○○共同將丁○○藏放於張樹
    旺所駕自用小客車之後車廂後離開，並於同日下午3時許，
    張樹旺、己○○連絡到壬○○，三人於中壢市某處見面，言
    明由張樹旺駕車負責看管人質，壬○○另駕車搭載己○○負
    責找尋適當取款地點。期間因乙○○欲確認丁○○是否仍生
    還，壬○○乃與張樹旺連繫見面，將張樹旺所駕車輛之後車
    箱打開，讓丁○○與乙○○通話，以利乙○○願交付贖金。
    之後壬○○與己○○找尋適當取款地點，並由壬○○與乙○○聯絡付款地點，惟一直找不到合適地點，壬○○見取款行
    為不順遂，乃通知辛○○加入取款行列，希望藉辛○○找尋
    更妥適之地點。同日晚間10時許，辛○○與壬○○、己○○
    相約在桃園縣中壢市市立殯儀館見面，壬○○將己使用之上
    述車輛停妥於附近停車場，二人坐上辛○○所駕駛車牌號碼
    KV- 9268號之自用小客車，三人共同持續尋找適當取款之地
    點，其間曾通知乙○○在國道中山高速公路南下59.2公里及
    南下60.3公里處取款，惟因故未能取款，辛○○等三人又繼
    續尋找取款地點。直至翌日即3月9日凌晨 2時許，辛○○駕
    車行經臺北縣新莊市○○路 750巷附近，告知壬○○、己○○，欲下車小解，竟基於為自己不法所有之單獨犯意，持己
    車上之客觀上足供兇器使用之板手 1支，竊取丙○○所有停
    放該處所自用小客車之FP- 4810號車牌二面，得手後據為己
    有，並將之懸掛在其所有之KV- 9268號車牌上掩飾車號，以
    利逃避查緝，三人並繼續尋找適當取款地點。最後由壬○○
    與乙○○連繫決定在台北市○○○路○段之「榮星花園」附
    近取款，3月9日清晨 6時許，三人將車駕至「榮星花園」附
    近，壬○○、己○○先下車，辛○○將車停妥，壬○○觀看
    適當地點後，以電話指示乙○○將裝有2000萬元贖款之手提
    袋放置於榮星花園旁之電話亭，並另以電話連絡辛○○至電
    話亭附近確定乙○○是否已依約放置贖款，壬○○、己○○
    則假扮一般民眾在附近徘徊。桃園縣政府警察局因早已成立
    專案小組，並透過監聽乙○○之電話，得知壬○○等欲至「
    榮星花園」取款，而前往埋伏。嗣辛○○接近該電話亭時，
    因其與當時晨跑運動之一般民眾相較，行跡可疑，於清晨 6
    時許，遭警盤查而當場逮捕查獲，造成壬○○、己○○始終
    無法連繫上辛○○，二人推測辛○○可能已遭逮捕，遂攔計
    程車趕回桃園，途中並連絡張樹旺，要求張樹旺將人質釋放
    ，張樹旺遂於同日上午 7時許，打開其後車廂，於桃園新屋
    鄉不詳地點將丁○○釋放，並駕車逃逸，丁○○自行搭乘計
    程車回家。因辛○○經警詢問時告知壬○○等人將車停放於
    中壢市市立殯儀館，經警速至該處，於上午 9時許，當場緊
    急拘捕壬○○、己○○，另經壬○○供出甲○○參與情節，
    於上午10時許，經警至甲○○住處緊急拘捕查獲甲○○，嗣
    又依通聯紀錄查出戊○○涉嫌，而通知戊○○到案並拘提查
    獲。張樹旺仍逃匿，經原審發布通緝中。
三、案經桃園縣政府警察局報請臺灣桃園地方法院檢察署檢察官
    指揮偵查起訴。
    理  由
甲、程序部分：
一、共同被告審判外陳述之證據能力
    原審法院依法對於各共同被告分離審判，使各共同被告就他
    被告之犯罪事實以證人地位具結並接受詰問，被告之詰問權
    及對質權已獲確保，核先敘明。而共同被告壬○○、甲○○
    、辛○○、己○○及戊○○於警詢及偵查中所為不利於他被
    告之陳述，就他被告本人而言，均屬刑事訴訟法第159條第1
    項規定之傳聞證據，惟偵查中各共同被告相互間，曾經檢察
    官列為證人，就他被告犯罪之事項具結陳述，並使在偵查庭
    之被告本人對質表示意見，承此，被告本人之對質詰問權於
    偵查中即獲確保，共同被告以證人地位向檢察官陳述時之外
    部情狀及程序上均無「顯有不可信之情況」，依據刑事訴訟
    法第159條之1第2 項本文，具證據能力。而就警詢筆錄不利
    他被告之陳述，因被告之對質詰問權已延緩至審判程序中行
    使及確保，且被告及辯護人亦同意該警詢筆錄作為證據，依
    刑事訴訟法第 159條之5第1項規定，得為證據。綜上，共同
    被告於審判外之證言，包括警詢筆錄對於他被告不利之陳述
    ，均具證據能力。
二、被告以外之人審判外陳述之證據能力
    查被告及其等辯護人，對於證人即被害人丁○○、被害人父
    親乙○○，及車牌遭竊之被害人丙○○、詹前洲之警詢筆錄
    ；證人即甲○○於公司之同事蔡宇隆、徐光祥之偵查訊問筆
    錄；證人即拘捕被告壬○○、己○○之司法警察張治政、洪
    俊德之偵查訊問筆錄，均同意而不爭執證據能力，是依刑事
    訴訟法第159條之5第1項核有證據能力。
三、監聽內容之證據能力
    再按司法警察機關實施通訊監察時，必須合於通訊保障及監
    察法第5條第1項所規定之要件，且依法取得檢察官或法官所
    核發之通訊監察書，始得為之。倘未依上述程序之通訊監察
    所取得之證據，即屬違背法定程序取得之證據，其有無證據
    能力之認定，依刑事訴訟法第158條之4規定，應審酌人權保
    障及公共利益之均衡維護，以為判斷，最高法院93年度台上
    字第 2949號刑事判決著有明文。惟按通訊保障及監察法第3
    條第 2項規定本法所稱之通訊，以有事實足認受監察人對其
    通訊內容有隱私或秘密之合理期待者為限。通訊保障及監察
    法第 29條第3款另規定，監察他人之通訊，監察者為通訊之
    一方或已得通訊之一方事先同意，而非出於不法目的者，不
    罰。是即令未依前述程序核發通訊監察書，如非侵害受監察
    人「隱私或秘密之合理期待」，或「為通訊之一方或已得通
    訊之一方事先同意，而非出於不法目的」者，仍不能謂屬非
    法之監聽。而本案檢察官所提出關於被害人丁○○父親乙○○所有行動電話門號（號碼詳卷）與被告壬○○、辛○○通
    話之監聽譯文，雖未提出事後補發之通訊監察書，惟該等通
    話內容係被告等基於勒贖目的與乙○○之通話，被告等對於
    通話內容固有隱私期待，惟該期待於社會通念下顯不認為合
    理，並且係經通訊一方之乙○○同意下所為監聽。此外，被
    告等及辯護人對此等監聽譯文之證據能力均不爭執，是監聽
    既非違法，又經被告等同意，是被告壬○○、辛○○之通話
    內容，對於他被告即具證據能力。
四、被告本人審判外陳述之證據能力
    被告等及其選任及指定辯護人對於被告等之警詢及偵查訊問
    筆錄之任意性均不爭執，且被告等分別遭拘逮之程序亦均合
    法，而不致妨害其自白任意性，而本院亦查無事證檢察官及
    警察機製作該等筆錄時，有對被告等施以不正方法之情，是
    被告等警詢及偵訊筆錄所為自白，均具證據能力。
乙、實體部分：
壹、認定犯罪事實之理由：
一、訊據被告壬○○、辛○○、己○○三人固不否認上揭意圖勒
    贖而共同擄走被害人丁○○，以及壬○○竊取車牌、偽簽住
    宿旅客姓名之事實，惟三人均辯稱：我們在與張樹旺分開去
    找尋取贖地點前，即說好不論有無取得贖款，都要將被害人
    釋放，並非被逮捕或得知共犯被逮捕才要求張樹旺放人云云
    ；被告董正宗另辯稱：我是到3月8日晚間才知道擄人勒贖的
    事，之前並未參與。訊據被告甲○○坦承曾在「東聯光訊公
    司」任職，及提供資訊即公司小老闆即被害人丁○○所駕汽
    車以及下班情形予壬○○之事實，惟矢口否認共同擄人勒贖
    之犯行，辯稱：我只是提供丁○○的資料給壬○○，事先並
    未與壬○○共同計畫，之後亦未與其等共同參與作案，綁人
    當日因壬○○又打電話來探詢被害人行蹤，我剛好看見被害
    人要出門而被動的單純提供情資，之後的事情我都不知道，
    後來壬○○打電話告訴我，我才知道他已經將被害人擄走云
    云；被告甲○○辯護人辯稱被告甲○○僅係幫助犯行等語。
    訊據被告戊○○坦承不知其他共犯意圖勒贖而擄人，以為係
    為幫人討債才參與綁人之事實，惟堅決否認涉犯擄人勒贖（
    原審檢察官更正起訴法條為擄人勒贖），辯稱：前曾受僱於
    張樹旺、辛○○，經張樹旺告知要至桃園押人討債，在旅館
    認為已經達成任務，所以要求離開，未再理會其他被告等語
    。經查：
(一)被告壬○○駕車，搭載被告己○○、戊○○二人，共同以製
    造假車禍之方式，追撞被害人丁○○之座車，進而趁被害人
    丁○○下車察看時，強行架走丁○○，並將之載桃園縣大溪
    鎮「歐堡別墅汽車旅館」 102號房，業經證人丁○○結證其
    被綁經過在卷（見偵字第 4530號卷2第19至20頁），且經原
    審依據刑事訴訟法第287條之1之規定諭知調查證據程序分離
    ，而由共同被告壬○○、己○○及戊○○依證人身分具結並
    經檢、辯交互詰問結果，證稱相符（見原審卷 3第117至119
    頁，原審卷 4第12頁、第29至31頁）。再查壬○○於上揭旅
    館期間撥打丁○○之父乙○○行動電話，索求贖款，壬○○
    原要求3000萬元，經數度降價妥協之結果，降為2000萬元（
    原審誤載為 2萬元），嗣後交付贖款之地點一再改變，直到
     94年3月8日凌晨5時許，決定在榮星花園付款，乙○○將裝
    有2000萬之現金的手提袋放在電話亭等待取款之事實，亦據
    證人即被害人之父乙○○結證在卷（見原審卷 2第92至93頁
    ），核與證人即共同被告壬○○、辛○○及己○○結證之證
    詞相符（見原審卷 3第121至124頁，偵字第4530號卷1第121
    頁，原審卷 4第15至20頁）。此外，復有檢察官所提出之通
    訊監察作業譯文報告書，其上記載自94年3月7日23時35分許
    ，至同年 3月9日凌晨6時20分許，被告壬○○與乙○○通話
    要求贖款、討價還價，以及指示如何於何處地點交付贖款之
    譯文在卷足證（見偵字第 4530號卷1第64至91頁）；及乙○○與丁○○行動電話之通聯紀錄各 1件在卷可證（見他字第
    362號卷第23至79頁）；另有攝有現金 2000萬元及手提袋之
    相片2幀在偵查卷足證（見偵字第4530號卷1第55、56頁）。
    是前述被告之自白，經與上述補強證據互核，足認被告之自
    白與事實相符。
(二)至被告辛○○辯稱係事中始知情擄人勒贖云云，經查，被告
    辛○○於警詢及偵查中已坦承：自始即明知係擄人勒贖，且
    經由其介紹張樹旺予壬○○認識，以及找來戊○○之事實（
    見偵字第 4530號卷1第29至30頁、第121頁、第147頁），又
    壬○○亦以證人身分結證稱（略以）：「案發前兩星期我把
    甲○○要擄人的提議，像聊天一樣告訴辛○○，說是有人要
    我找人處理錢的事情，因為甲○○一直催促我實行，我才去
    問辛○○到底找到沒，辛○○經我一再催促才把張樹旺的電
    話給我，叫我自己跟張樹旺聯絡，我只有問張樹旺何時上來
    ，因為我知道辛○○有跟張樹旺提過，至於他們怎麼說的我
    不清楚」等語（見偵字第4530號卷1第113頁，偵字第4530號
    卷2第 75、77頁），足證辛○○所辯事先並不知情，顯係事
    後為圖減輕罪刑所辯之詞，而應以其偵查中自白事先即知情
    並參與之供述，較為可信，審理中所辯顯不足採。
(三)至被告之上訴意旨及檢察官之上訴意旨，涉及本案重要之爭
    點為：(一)被告甲○○與被告壬○○是否共同謀議，抑或被告
    甲○○僅係單純提供情資而為擄人勒贖之幫助行為；(二)被告
    戊○○是否有參與本案擄人勒贖犯行之主觀犯意及客觀犯行
    ，抑或主觀上係以為討債押人而下手綁人及看管；(三)參與擄
    人勒贖之共同被告是否係在未經查獲前即主動釋放被害人丁○○，抑或係被查獲或得知共犯被查獲始釋放被害人，論述
    如下。
二、被告甲○○與壬○○是否共同謀議，抑或被告甲○○僅係單
    純提供情資而為擄人勒贖之幫助行為部分。經查：
(一)被告甲○○於警詢及偵查中均坦承其確有參與本案（見偵字
    第4530號卷2第32至33頁、第52至53頁）。
(二)壬○○並以證人身分結證，對於被告甲○○與其如何共同謀
    議，以及如何分工之事實，結證稱（略以）：「動手綁人那
    天是甲○○通知，始能確認被害人丁○○的行蹤，甲○○當
    日進到公司就是要告知我們被害人的確實行蹤，以利下手。
    而且我們都是依照甲○○之前所規劃，製造假車禍方式綁人
    ....，綁到被害人開車往竹圍方向途中打四通電話給甲○○
    ，主要是告訴他，我們已經綁到人了，並有問他被害人的車
    子如何處理，他說他會回去看，並說依原來說的到賓館去，
    但哪家賓館是我臨時決定的....。甲○○說贖金他要分一半
    ，我也同意，因為這是我們之前說好的，至於我找來的其他
    人怎麼分尚未講清楚，只是說要平分。我從來沒有賺過這麼
    多錢，我自己覺得分到一千萬元再去平分，後來將被害人換
    到『愛麗園旅館』，也是因為我跟甲○○通話，要他來看顧
    被害人，他一直不願出面，我覺得他主導又不出面很生氣，
    甲○○說如果會害怕就換旅館，而我也真的很怕，所以我就
    打電話跟己○○說我們換旅館，我往新屋方向開車，剛好看
    到愛麗園旅館，就決定進去」等語（見原審卷 3第117、118
    、122、123頁），而證人壬○○所證與被告甲○○聯絡之事
    實，亦核與被告甲○○與壬○○之通聯紀錄相符（見偵字第
    4530號卷2第9至12頁），稽之證人即共同被告壬○○於警詢
    及偵查訊問中，均坦承本案犯行，且審判中陳述與偵查大致
    相符，並均堅稱被告甲○○為提議及負責提供情資者（見偵
    字4530號卷1第16至17頁、第113頁，原審卷3第117頁），司
    法警察亦係基於壬○○之供述，始得拘捕甲○○到案（見偵
    字第4530號卷1第112頁）。相較被告甲○○之警詢筆錄自始
    否認參與本案擄人勒贖犯行，不論是否策劃、選定被害人為
    擄人人選、提供情資及商議如合分配贖款等情，均一概否認
    （見偵字第 4530號卷1第11至13頁）；至偵查中始向檢察官
    坦承其提供情資，並陳稱事後被告壬○○會決定其所得分配
    之贖款數字（見偵字第 4530號卷2第52至53頁）；於審判中
    又否認參與犯行，辯稱係受不了壬○○一再來電，才會被動
    提供情資云云（見原審卷 3第69、76頁），證人壬○○之證
    詞一致性較高而有較高的可信度。
(三)又證人即甲○○離職前之同事蔡宇隆於偵查中證稱 （略以）
    ：案發前甲○○曾多次打電話，詢問有無看到總經理（丁○○）車子在公司內，及蔡宇隆曾告知被告甲○○，丁○○出
    國之訊息；平日蔡宇隆上班均係從廠區後面繞去上班，惟甲○○二次要求其上班時走廠區前面，觀看總經理的車子有無
    在公司內，以及案發當日下午5 時許，甲○○主動至東聯光
    訊公司等語（見偵字第4530號卷1第156至157 頁）。證人亦
    為甲○○離職前之同事徐光祥於偵查中證稱（略以）：案發
    當日下午 4時許，曾撥打電話邀約甲○○吃飯甲○○表示沒
    空，惟當天下班後卻發現甲○○出現在公司蔡宇隆之宿舍，
    始又相邀外出吃飯，甲○○期間並曾離開宿舍，前往公司之
    廁所等語（見偵字第4530號卷1第158頁）。甫以壬○○所稱
    「在綁架案前幾天他就三番二次進去探聽他老闆行蹤，並說
    他會打探清楚」等語（見原審卷 3第76頁）。足見被告甲○○所辯僅案發當日將丁○○行動告訴被告壬○○云云，顯不
    足採。
(四)證人即共同被告辛○○結證稱（略以）：「阿新（壬○○之
    綽號）有告訴我幕後還有人『要分一半』，但沒有說『一定
    』要，他沒有講他們的關係，這是還未犯案前就講的，壬○○說那是提供資料的人。我在偵查中向檢察官說，本來在30
    00萬元時候我可以拿到800或1000萬元，後來降到 2000萬元
    時，壬○○說幕後人無論如何一定要拿到1000萬元，剩下的
    由我們均分等語實在」等語（見原審卷3第183頁）。證人即
    共同被告己○○於審判及偵查訊問中均陳述一致謂壬○○曾
    講幕後主使者要分一半，其他人均分另一半等語（見偵字第
    4530號卷1第150頁，原審卷 4第20頁），於原審詰問程序中
    ，檢察官質以如何認同這樣的分配，證人己○○陳稱（略以
    ）：「過程中也未聽人提起過『甲○○』三個字，但我聽起
    來好像壬○○跟幕後人蠻熟的，聽壬○○說起來的感覺，幕
    後的人對被害人背景有些了解。我剛進『歐堡』旅館還未離
    開前，聽到他打電話給別人，但不是家屬，因為口氣不一樣
    ，他跟家屬講幾句話都會稱『林先生』，該通電話並沒有，
    在跟『林先生』（指乙○○）的電話中，我也有聽到壬○○
    講他不能做主，後來壬○○跟在另通跟別人的電話中說到現
    在已經談到多少錢，例如我有聽到他說要『二千』，這些我
    都是片斷聽到的，不祇一通電話」等語（見原審卷4第21 至
    24頁），經核與己○○於偵查中所述相符（見偵字第4530號
    卷2第77頁）。證人即共同被告戊○○結證稱（略以）：「9
    4年3月7日下午約 5時多快6點時，我與己○○、壬○○三人
    同坐一部車子，等待被害人出現。壬○○在等的時候一直在
    與人家通電話，內容都是直接問被害人什麼時候會出來，有
    沒有在等語，每次通完電話就告訴我們準備的行動，我想應
    該是電話裡面的人確定，告訴壬○○後，壬○○再告訴我們
    ，壬○○未說電話裡的人是誰，我只知道電話中的人認識被
    害人等語（見原審卷 4第61頁）。經核與己○○所述（略以
    ）：我記得壬○○是說有人打電話來再動手，那個人是在公
    司裡面，在等待這段期間，壬○○有接電話也有打電話」等
    語（見原審卷 4第62頁）相符。綜上，足認證人壬○○所證
    被告甲○○事先謀議，且約定分得贖金之情節為真實。
(五)證人即共同被告戊○○另稱（略以）：「94年3月7日凌晨，
    我在大興西路、文中路的交流道第一次見到壬○○，當時我
    跟張樹旺從高雄北上，到定點我打電話給壬○○，他問有無
    看到路口一台車子，我回答有，他就叫我們停在該車後面，
    原本我跟張樹旺要下車，壬○○先下車，示意我們留在車上
    ，他過來直接坐上車，問我們二個人知道今天來幹嘛，我回
    說知道（因之前聽辛○○說是要處理一條債務）」等語（見
    原審卷 4第28頁）。經核與壬○○、甲○○均不否認於3月7
    日凌晨曾見面之情相符（見原審卷 4第62頁），而壬○○所
    稱「甲○○還要求我一個人下車去談，說他不能曝光，車子
    要停遠一點，所以我一個人下車去見面」等語（見原審卷 3
    第76頁），與戊○○上述陳述與壬○○見面之經過，亦相符
    合，均足證被告甲○○在共同被告實施擄走被害人之前確有
    有參與謀議之行為。
(六)綜上調查結果，被告甲○○所參與者，核非僅單純提供情資
    ，其與被告壬○○事前謀議，並曾於擄人過程中密切與被告
    壬○○聯絡，而參與決定擄人方式、贖金數額等情，其顯有
    將其他共犯之擄人勒贖行為，視為已之行為以支配享有之故
    意，被告甲○○為擄人勒贖共同正犯之行為，應堪認定，被
    告甲○○上訴否認共同參與擄人勒贖犯行，辯稱僅是提供情
    資的幫助犯云云，委不足採。
三、被告戊○○是否有參與本案擄人勒贖之犯行，抑或主觀上係
    以為討債押人而下手綁人及看管部分。按檢察官雖以被告戊○○係涉犯刑法第302 條之妨害自由罪提起公訴，惟原審公
    訴檢察官於原審審判期日更正起訴法條，主張被告戊○○係
    與其他被告共犯本案擄人勒贖犯嫌，涉犯刑法第347條第1項
    之罪，合先敘明。
(一)按被告未經審判證明有罪確定前，推定其為無罪。犯罪事實
    應依證據認定之，無證據不得認定犯罪事實。不能證明被告
    犯罪者，應諭知無罪之判決。刑事訴訟法第154條第1項、第
    2項及同法第301條第1 項前段，分別定有明文。再按刑事訴
    訟上證明之資料，無論其為直接證據或間接證據，均須達於
    通常一般之人均不致有所懷疑，而得確信其為真實之程度，
    始得據為有罪之認定，若其關於被告是否犯罪之證明未能達
    此程度，而有合理之懷疑存在時，致使無從形成有罪之確信
    ，在刑事訴訟「罪疑唯輕」、「無罪推定」原則下，依據「
    罪證有疑，利於被告」之證據法則，即不得遽為不利被告之
    認定，最高法院76年台上字第4986號判例意旨曾強調此一原
    則，足資參照。此即學說上所稱基於嚴格證明法則下之「有
    罪判決確信程度」，對於被告是否犯罪之證據應證明至「無
    庸置疑」之程度，否則，於無罪推定原則下，被告自始被推
    定為無罪之人，對於檢察官所指出犯罪嫌疑之事實，並無義
    務證明其無罪，即所謂不「自證己罪原則」，而應由檢察官
    負提出證據及說服之責任，如檢察官無法舉證使達有罪判決
    之確信程度，以消弭法官對於被告是否犯罪所生之合理懷疑
    ，自屬不能證明犯罪，即應諭知被告無罪。
(二)查被告戊○○受僱於被告辛○○，而被告辛○○、張樹旺於
    高雄合夥開設砂石場，被告戊○○於砂石場認識張樹旺，業
    據被告辛○○以證人身分陳述時結證在卷（見原審卷3第181
    頁），核與被告戊○○陳述相符（見偵5271卷第4 頁）。且
    共同被告辛○○證述稱（略以）：案發前兩星期，壬○○就
    有講要擄人勒贖，我半信半疑，有天在高雄我與張樹旺還有
    其他股東在談公司的事，後來剩下我與張樹旺時，我向張樹
    旺大概提到這件事，戊○○大概到快中午才過來，當時我與
    張樹旺已經大致講妥了，戊○○有聽到後面一些，並問我們
    要幹嘛？我們說要處理一些債務，我問他要不要一起來，他
    沒回答要或不要。上來桃園那天我是要張樹旺去問戊○○要
    不要上來，後來我接到壬○○或張樹旺的電話說戊○○會上
    來等語（見原審卷4第182頁）。又依壬○○證述，其以為辛○○、張樹旺已經向戊○○說明，所以在文中路口見到張樹
    旺、戊○○時，僅詢問戊○○知道上來幹嘛，戊○○答稱知
    道之證言觀之（見原審卷3第121頁），被告辛○○、壬○○
    二人並未向被告戊○○明說係要擄人勒贖，反係被告辛○○
    告以係要上桃園處理債務問題，至於被告己○○與戊○○二
    人於3月7日下午見面前，完全不認識，被告己○○係張樹旺
    另外找來之人，且係聽張樹旺指示，始與被告壬○○、戊○○同車，進而共同下手綁走被害人丁○○，亦據被告己○○
    陳述在卷（見偵4530號卷1第24、149頁）。稽之被告壬○○
    、己○○或辛○○與被告戊○○間有特別之情誼關係，被告
    壬○○、己○○甚至於本案行為前，與被告戊○○根本不認
    識，被告壬○○均係與辛○○、張樹旺連繫，足認被告戊○○與共同被告壬○○、辛○○及己○○在本案之前根本全無
    交情，而被告壬○○、辛○○及己○○既坦承擄人勒贖犯行
    ，其等與被告戊○○既無任何深刻交情，何須積極替被告戊○○隱匿擄人勒贖之犯行，足證被告壬○○、己○○及辛○○關於被告戊○○部分之陳述可信，又被告己○○、戊○○
    二人與張樹旺間，係類似「大哥」（主事者）、「小弟」（
    聽命者）之關係，二人受張樹旺之指示分別北上桃園時，主
    觀上係以為本案係為討債押人之妨害自由犯意，而與被告壬○○共同擄人時，關於本案細節亦未多所交談，二人下手綁
    人時，尚不知情本案係擄人勒贖。雖檢察官上訴意旨提出被
    告戊○○、壬○○及己○○三人以膠帶綑綁被害人手、腳、
    眼、口，並且車子開到竹圍附近時，將全身綑綁的被害人藏
    入行李廂中等手段綁走被害人之方式，異於平常一般的押人
    討債，惟查，惡劣的暴力討債犯行，亦有於下手前更換車牌
    掩人耳目，過程中亦有施以綑綁、藏匿被害人，並加以看守
    者，參以現今社會以更嚴重犯行手段討債情事，時有所聞，
    是尚不能以實施之手段即遽論被告戊○○知悉參與者為擄人
    勒贖。另甫以證人即被害人丁○○在遭綁上汽車時，聽被告
    壬○○告以是否欠人債務、得罪某人等語（見偵字第4530號
    卷2第20頁，本院卷 2第215頁背面），丁○○於甫遭綁架時
    亦尚不能立即確定係擄人勒贖之證言，本院認被告戊○○此
    時認知係幫張樹旺以較為激烈之手段押人討債，並非不合理
    的懷疑。是未有其他證據消弭此合理懷疑前，基於前述無罪
    推定及罪疑唯輕原則，僅能為有利被告之認定，亦即被告戊○○於此時係基於討債之妨害自由犯意下手綁人，應堪認定
    。
(三)再查檢察官上訴意旨另以：被告壬○○於空間不大之旅館房
    間數次撥打勒贖電話，且曾有多達4、5分鐘之久之通話內容
    ，合理推定在房間內之被告戊○○不可能未聽到內容，其進
    而參與看守人質的行為，應有參與擄人勒贖之犯意及行為。
    然查3月7日晚間在汽車旅館內，壬○○以被害人的電話接通
    與丁○○之妻及父之電話多通，己○○、戊○○均在現場，
    有被害人行動電話之通聯紀錄可證（見他字第 362號卷第49
    至57頁），亦為被告壬○○、己○○及戊○○所是認（見原
    審卷3第122頁，原審卷 4第14、32頁），然被告壬○○撥打
    電話時，己○○、戊○○二人正觀看旅館內之電視節目及聊
    天，而壬○○有時係至廁所內通話，二人雖聽到談及金額等
    事，惟對於詳細內容均未聽見，亦據壬○○、己○○及戊○○證述在卷（見原審卷3第122頁，原審卷 4第14、32頁）；
    另檢察官雖於本院傳訊被害人丁○○詰證稱：「到達第一個
    旅館後 1個小時左右，他們叫我打我父親的電話，不記得電
    話前或電話後，他們問我父親願意付多少錢來贖我」等語（
    見本院卷第 216頁），惟被害人亦證稱無從判別說話者為何
    人，且此時被告戊○○究竟確切在何處，是否聽聞此段對話
    ，均無從證明之，況且縱被告戊○○有聽聞此談話內容，被
    害人丁○○知悉本身並未與他人有債務關係，因此能理解此
    事涉擄人勒贖，惟被告戊○○是否能理解此談話脈絡，涉及
    擄人勒贖，或是對於債務糾紛之還款數額談判（蓋涉及債務
    糾紛討債而妨害自由者，亦可能用付錢贖人之字眼），亦不
    能證明之，是尚不能遽此即認定被告戊○○確實知悉擄人勒
    贖之事。又查被告壬○○、己○○離開旅館，僅留被告戊○○一人單獨看管，以及被告壬○○至遲於晚上10時之後回到
    旅館，再次撥打電話給乙○○之際，被告戊○○雖人仍在房
    間內，即令被告戊○○因為聽聞被告壬○○之陳述，開始啟
    疑本案並非單純押人討債，惟被告戊○○於此期間因為要離
    開賓館，不願意再擔任看守之務，而數次撥打電話要求被告
    壬○○回來，或要求張樹旺、辛○○駕車前來載其離開，而
    終於當日夜間11時25分許之後，搭被告辛○○之汽車離開，
    此除據被告戊○○、壬○○及辛○○陳述在卷外（見原審卷
    3 第119、120、169頁，原審卷4第32、33頁），並有辛○○
    所持有0000000000號、壬○○所持有0000000000號之行動電
    話通聯紀錄，均有與戊○○當時所持有之0000000000號行動
    電話數通通聯可證（見原審卷1第151至174、184至198、213
    至 231頁）。是本院以為，基於上述罪疑唯輕原則，即令其
    可能生疑非單純押人討債，惟基於共犯功能性支配理論，被
    告戊○○並無將其他共犯擄人勒贖之犯行視為自己之行為支
    配之意，其反係選擇積極的脫離，並且於離開後並無再與本
    案其他共同被告聯絡，此亦有通聯紀錄可證（見原審卷 1第
    184至198頁）。換言之，此時被告戊○○即令有所懷疑好似
    擄人勒贖，祇要其選擇消極不再參與，且未積極將其他共犯
    之前後行為視為己之行為，尚不能以被告戊○○僅係單純「
    逃避」不再參與，而未積極進而釋放人質乃至報警之行為，
    而認被告戊○○應有共同支配，應共同擔負擄人勒贖罪責之
    理。
(四)綜上所述，基於上述無罪推定原則下所生「罪疑唯輕」及「
    有疑唯利被告」原則，對公訴意旨（暨上訴意旨）認被告戊○○所為擄人勒贖犯行，既尚有諸多合理懷疑，而未達一般
    人均確信的程度，即應從輕為有利於被告之妨害自由犯行認
    定。
四、參與擄人勒贖之共同被告是否係在未經查獲前即主動釋放被
    害人丁○○，抑或係被查獲或得知共犯被查獲始釋放被害人
    部分。訊據被告壬○○、己○○及辛○○均陳述稱在被逮捕
    前就已經與張樹旺說好，不論有無取得贖款都要釋放被害人
    ，且被告壬○○、己○○陳述稱在不知道辛○○被逮捕前就
    已經打電話叫張樹旺放人云云。
(一)關於被害人丁○○經釋放的時間，據證人即被害人丁○○結
    證稱（略以）：我因為有手錶，被釋放時有看時間，大約是
    早上 7時半之後，當時祇有一個人看管我，將我從後車廂放
    出來就將車開走了，我自己將眼睛上的膠帶慢慢解開的，我
    不敢直接回家，攔下計程車並請司機繞一下路才到桃園市○○路朋友家，途中有經過楊梅國小，應該是在楊梅釋放我的
    ，到朋友家大約是 8時半左右，請我朋友打電話給我母親等
    語（見原審卷 2第158至159頁）。惟證人丁○○於偵查中之
    警詢及偵查訊問筆錄均證稱被釋放時間為早上6、7時之間，
    到朋友家約 7時30分左右，且丁○○於偵查中之陳述均未提
    及其有帶手錶一事，丁○○又稱被告將其身上之手機、皮夾
    、鋼筆等物均收走（見偵字 4530號卷1第40頁，偵字第4530
    號卷 2第20頁），衡情應亦將其手錶沒收，是丁○○於原審
    所稱依據手錶記載為 7時半之後釋放之時間，又係距案發五
    個月餘所為陳述，應以其甫於案發後之警詢筆錄記載時間早
    上6、7時之間，較為可信。
(二)證人乙○○對於當日放贖金之過程結證稱（略以）：歹徒決
    定在榮星花園交款時，大約是清晨 5點鐘天已經亮，來運動
    的人也多了，我找到電話亭依約把錢放進去，歹徒密集跟我
    聯絡，當中有一通說如果錢放進去了就可以離開了，我不敢
    離開繞了一圈，確定錢在。我往前開，歹徒又來電話說『你
    有通知警察，今天不玩了』，要我把錢拿回去，我把錢拿了
    往回程走，我從建國南北路上高速公路後不久，在三重附近
    歹徒又來電說我報警，叫我回家去等我兒子的手指頭（見原
    審卷 2第93頁）。再參酌偵查卷所附監察作業譯文內容，於
    94年3月9日上午 5時59分許，被告壬○○與丁○○之妻通話
    ，經丁○○之妻詢問是否收到錢，被告壬○○質疑：「你有
    人在（現場）啊」；6時零4分許壬○○稱：「老闆娘你把妳
    的錢拿走」； 6時20分許復與丁○○之妻通話稱：「林太太
    我跟你說，你們林家能犧牲你兒子，我與兄弟商量要把你老
    公手指頭剁起來用限時寄到你家」，丁○○之妻回以：「我
    要給你錢你不拿」等語（見偵字第 4530號卷1第91頁監察作
    業譯文）。足見在當日清晨 6時許時，乙○○把贖金放在指
    定位置未幾，被告壬○○即已懷疑警察在現場，且在 6時20
    分許應知悉犯行敗露而予以恐嚇丁○○之妻，被告壬○○辯
    稱此時因為己意中止而通知丁○○妻子取回贖款云云，核屬
    無稽。
(三)次查證人即承辦員警洪俊德詰證稱：負責交款時，被害人父
    親依照指定位置把錢放在電話亭裡面，並打電話跟我說他錢
    已經放好了，我回說我有看到，當時天已經亮了，我們都偽
    裝居民在附近晨跑，我看到「小董」（辛○○）走進電話亭
    拿起電話作勢要打電話，用腳去踢裝現金的袋子，沒有打電
    話就出來，我們有一位協勤人員也打電話告訴我看見有人走
    進電話亭，我回說我看到了，先把他顧著，看他是不是確定
    還要走進去取款，接著我就在電話中聽到說「抓到了、抓到
    了」，時間是清晨5、6點等語（見原審卷 2第90頁）。另證
    人即逮捕第一位共犯辛○○之警員張傳位結證稱（略以）：
    「我們在榮星花園附近埋伏，因為約定交付贖款地點在電話
    亭，發現辛○○在電話亭附近四下張望，一直在觀察電話亭
    ，當時因為是清晨 6時許，附近都是在運動的人，辛○○一
    直在講手機，不像一般在運動的民眾，我跟同事江順盈就下
    車往公園方向走去，見辛○○邊講電話邊走，沒有發現我們
    ，我們在距離電話亭二、三條街處，距離置放贖款的電話亭
    約2、300公尺龍江路上，上前表明警察身分盤查，我們第一
    句話就問『人質在什麼地方』，辛○○回答『我真的不知道
    ，我只負責載人』，我們就確定辛○○是綁匪之一，將其逮
    捕，且恐怕其他共犯發現，立即將他帶上偵防車進行訊問，
    想要查明人質所在。辛○○當時回答他不知道人質在什麼地
    方，沒有說已經釋放。在偵防車上他說在中壢通天殯儀館有
    載一個人上來台北取贖款。我們問他怎麼聯絡這個人，因為
    逮捕時他的手機一直響，一開始沒讓他接，我們猜想那是同
    夥來的電話……後來有讓辛○○接電話，也有讓他打出去，
    因為怕同夥發現他被逮了會撕票，辛○○接手機時我們有靠
    近聽通話內容，他們講台語，問辛○○是否被警察抓，不然
    為什麼電話都不接，好像都是同一人打的，因為有時電話講
    到一半我們會拿過來聽，我們要辛○○回答沒有。我們有想
    辦法要辛○○把其他同夥引誘過來，辛○○反問他們，你們
    在那邊，對方都不肯回答，辛○○要他們到當初停車的地方
    見面，他們也沒來，辛○○說同夥應該在公園附近，我們請
    他在公園附近認一下，他也認不出來。我不知道同夥是否有
    看到我們逮捕辛○○，但從他們頻繁來電，可以判斷他們從
    辛○○一直沒有接電話，可以推測辛○○被逮捕了，只是後
    來想要再來電確認。之前有很多通電話沒有接，至少有10通
    ，等到有接的時候也是我們剛逮捕他的時候。如果沒有接通
    的通聯紀錄不會顯示出來。從他電話的通聯紀錄上推斷，應
    該是在清晨6時23分之前逮捕的等語（見原審卷3第21至24頁
    ）。參以卷附被告辛○○與壬○○二人行動電話之通聯紀錄
    ， 5時38分尚且由被告辛○○發話予被告壬○○，此應係被
    告辛○○甫與被告壬○○分手前往電話亭查看後所打，緊接
    著，在被告壬○○與丁○○之妻在早上6時零4分通話之前，
    自5時39分到5時58分之間，被告壬○○至少撥打電話給被告
    辛○○5次，時間大約都是一分或幾十秒（見原審卷 1第230
    、231頁），而被告己○○亦於6時50分至6時52分連續3通撥
    打予被告辛○○（見原審卷1第183頁），此時點應係被告辛○○甫遭警逮捕時，被告壬○○、己○○因未見被告辛○○
    ，而密集撥打電話試圖與之聯絡。是由上揭調查結果可知，
    被害人乙○○將贖金放置在電話亭未幾，被告辛○○隨即走
    進電話亭，之後旋為警逮捕，並頻頻接獲被告壬○○來電，
    此事件歷程乃環環緊接發生，因此，被告辛○○被逮捕的時
    間應在清晨5時39分至5時59分之間。又從被告壬○○、己○○甫於被告董正宗逮捕即頻頻去電之事實，再參以被告壬○○與被害人丁○○妻子的通話內容，被告壬○○及己○○此
    時應已知悉被告辛○○經警逮捕之事實，而此際（ 5時39分
    至5時59分之間）被害人丁○○尚未經釋放，亦經說明如前(
    理由欄六(一))。
(四)辛○○於偵查中以證人身分結證稱（略以）：「壬○○提議
    叫被害人家屬在榮星花園丟包，因到現場時壬○○的位置視
    線不良，我剛好在丟包處附近停車，他就打電話給我，手機
    保持通話中，後就被抓了，他們二人就跑了」等語（見偵字
    第 45430號卷1第121頁）；而壬○○於偵查中稱（略以）：
    我們約在榮星花園，辛○○先去查看錢有無放，並告訴我們
    在外等他消息，後知道他被抓了，我向己○○說打電話給胖
    哥，並準備自首，在半路想先把我媽媽的車開回家，就被警
    察抓了」等語（見偵字第4530號卷1第115頁）；壬○○於警
    詢中亦稱（略以）：當時由辛○○前往近處查看準備取款，
    我與己○○在附近等候消息，後來發現辛○○好像被警方抓
    了，我們就趕快離開現場」等語（見偵字第 4530號卷1第20
    頁），均足認被告壬○○、己○○在被告辛○○經警逮捕後
    未幾，即已知悉被告董正宗遭逮捕之事實，且在此之後始通
    知放人，此亦核與上揭調查結果所符 (至於通聯紀錄之事證
    說明如下）。又被告己○○雖仍堅稱「在榮星花園時，我們
    確實不知道辛○○被抓」云云（見原審卷3第131頁），惟於
    原審亦陳稱：「我們心裡有懷疑辛○○被抓了，才決定不做
    了…我是有跟壬○○說依這種情況不可能打那麼多通電話都
    不接，那一定出事了，我跟壬○○說趕快走」等語（見原審
    卷 3第131至132頁），核與其於偵查中陳稱：「壬○○叫被
    害人家屬放在電話亭，後壬○○叫辛○○去看錢有無放在電
    話亭內，說我們這個角度看不到，當時我與壬○○繞一圈怕
    被抓，壬○○一直打電話給辛○○但他電話都不接，我告訴
    壬○○說一定出事了，要走要走，我們坐計程車回中壢」相
    符（見偵字第4530號卷1第118頁），被告壬○○、己○○係
    因知悉被告辛○○經警逮捕而離開取贖之現場，且此之後通
    知放人，已堪認定。
(五)另依被告壬○○通聯紀錄之基地台位置所示，當日清晨 6時
    38分時，被告壬○○及己○○已離開榮星花園，而上中山高
    速公路到達重慶北路 3段的位置，顯示其等此時見事跡敗露
    業於返回桃園的路上，再依被告己○○之通聯紀錄所示，在
    回程中於 6時37分及7時1分曾打電話予共犯張樹旺，而張樹
    旺在期間亦曾於 6時58分回電予被告己○○，此有通聯紀錄
    在卷可稽（見原審卷 1第231、183頁），足徵被告壬○○、
    己○○與共犯張樹旺聯絡釋放被害人的時間，係在被告辛○○被捕，其等離開榮星花園而返回桃園的途中，被告所辯在
    之前即已說好無論有無取贖要釋放人質云云，既無證據證明
    之，且亦無礙於本案被害人實際上因被告辛○○遭捕而決意
    釋放人質之認定，被告所辯尚無足取。
(六)綜上調查結果，足證被告壬○○、己○○係因為視線或其他
    因素（或因不出面取款可以避免直接遭逮捕），而要被告辛○○於停車處就近取款或監視家屬放款，惟被告辛○○因為
    始終與被告壬○○保持通話之狀態，反與一般清晨晨跑民眾
    行動有別，引起埋伏警察之注意及合理懷疑，始試探性詢問
    人質何處，被告辛○○因自己心虛立即回應警察此一詢問，
    致其已有重大犯嫌，而遭警以（準）現行犯逮捕，因被告壬○○、己○○之位置恰未見到辛○○遭捕之情，而於清晨 5
    時 39分到5時58分之間，數度撥打電話卻連絡不上被告辛○○，二人心中有數，均懷疑被告辛○○恐遭逮捕，是一方面
    除仍繼續連絡被告辛○○以確定其等懷疑是否為真，另方面
    亦撥打電話「恐嚇」家屬，告知已得知家屬找警察等情，並
    且終因連絡上被告辛○○，發覺其對答有異，二人確定被告
    辛○○遭警逮捕，亦為免事端繼續擴大或其他因素等考量，
    在回到中壢之計程車上，亦確有撥打電話告知張樹旺釋放人
    質即被害人丁○○，張樹旺即令仍有持疑，嗣又因被告辛○○、壬○○及己○○在警察控制下分別與之連絡，告以釋放
    人質，在此重覆告知之情下，任何一般智識之人，均已生疑
    ，是張樹旺始會質疑「剛剛才說過放人，為何又來電說要放
    人」之質疑，惟張樹旺亦確實在心生疑慮後釋放被害人。換
    言之，被告壬○○、辛○○及己○○，均係在遭警逮捕或懷
    疑共犯遭逮捕時，始決意釋放人質之事實，應堪認定。被告
    三人於本院所辯，係之前說好不論有無取贖均釋放被害人云
    云，無足採信。
貳、上訴之准駁及論罪科刑
一、撤銷改判部分：
(一)論罪：
  (1)核被告壬○○、甲○○、辛○○及己○○均係犯刑法第 347
    條第 1項之意圖勒贖而擄人罪。被告壬○○、甲○○另均犯
    刑法第320條第1項之竊盜罪，二人間有犯意聯絡及行為分擔
    ，均為共同正犯。被告壬○○另單獨犯刑法第217條第1項之
    偽造署押罪。被告辛○○另單獨犯刑法第 321條第1項第3款
    之攜帶兇器竊盜罪。又按擄人勒贖罪，固以意圖勒贖而為擄
    人之行為時即屬成立，但勒取贖款，係該罪之目的行為，在
    被擄人未經釋放以前，其犯罪行為仍在繼續進行之中。是對
    於被害人被擄時，雖未參與實施，而其出面勒贖，即係在擄
    人勒贖之繼續進行中，參與該罪之目的行為，自應認為共同
    正犯，最高法院92年度台上字第1123號判決意旨參見。同理
    ，被告己○○雖於擄人時非基於勒贖，而係以討債之犯意，
    惟其後已明知其他共被告係意圖勒贖而擄人，仍參與後續看
    管、勒贖之行為，自難解免意圖勒贖而擄人罪責。
  (2)被告甲○○雖未親自實行擄人或撥打電話勒贖之行為，惟其
    仍係將餘被告所有擄人勒贖行為，視為己之行為以支配享有
    ；被告四人與張樹旺間有犯意聯絡及行為分擔，均為共同正
    犯。
  (3)又因擄人勒贖罪本質上屬妨害自由罪、強盜罪、恐嚇取財罪
    之結合，且擄人行為者，多以如不交付贖款，即對被擄者加
    害等言詞，恫嚇被擄者之親友，使生畏怖，因而交付贖款，
    此種對被擄者或其親友恐嚇之妨害自由等行為，於觀念上應
    為擄人勒贖行為所吸收，被告壬○○、甲○○、辛○○及己○○不再論以妨害自由罪（惟被告戊○○就妨害自由犯行，
    仍與壬○○、甲○○、辛○○、己○○及張樹旺間，有犯意
    聯絡及行為分擔，為共同正犯）。
  (4)被告壬○○所犯共同擄人勒贖、共同竊盜，及偽造署押罪三
    罪間；被告甲○○所犯共同擄人勒贖、共同竊盜罪二罪間；
    被告辛○○所犯共同擄人勒贖罪、竊盜罪二罪間，均係為遂
    行主要犯罪之擄人勒贖所為，有方法、結果及手段、目的之
    牽連關係，均為牽連犯，均應從一重之共同擄人勒贖罪處斷
    。
  (5)按刑法第347條第5項規定犯擄人勒贖罪「未經取贖而釋放被
    害人者，減輕其刑；取贖後而釋放被害人者，得減輕其刑」
    ，其立法用意除鼓勵罪犯中止犯行外，另兼顧人質之安全，
    應具有自動釋放人質之心意及實際釋放人質之事實，始得寬
    減其刑，必須於未經取贖前，任意終止勒贖之意思，或取贖
    得款後自動恢復被害人之行動自由，始屬相當，如已案發，
    迫不得已，始行釋放，或尚未釋放，即被查獲，均與上開規
    定不符，不得減輕其刑，最高法院94年度台上字第6357號判
    決、同院95年度台上字第1253號判決意旨可資參照，依上揭
    調查事證，堪認被告辛○○於取贖之際已遭司法警察逮捕，
    事為被告壬○○、己○○發覺犯行業已暴露，始通知共犯張
    樹旺將被害人丁○○釋放；即被害人恢復行動自由，並非出
    於被告自動釋放人質之心意，依上揭說明，自不得據邀減刑
    之寬典。
(二)撤銷改判之理由及科刑：
  (1)原判決對被告甲○○、壬○○、辛○○及己○○論罪科刑，
    固非無見，惟原審援引刑法第347條第5項規定予以減刑，尚
    有違誤，被告甲○○上訴否認共同正犯之犯行、被告壬○○
    、辛○○及己○○上訴主張乃已意釋放被害人應予減刑，且
    原審量刑過重，被告董正宗辯護人主張應適用刑法第59條減
    刑云云，均無足取，惟原判決既尚有違誤，自應由本院將原
    判決關於被告甲○○、壬○○、辛○○及己○○部分撤銷改
    判。
  (2)爰審酌被告壬○○、甲○○、辛○○及己○○等均值青壯年
    ，竟不思循正當途逕，以勞力賺取金錢，祇想不勞而獲，竟
    選擇此等嚴重侵害人身自由、人性尊嚴，甚且有危及生命權
    之虞之犯罪，嚴重侵害法威信等犯罪動機、目的、手段，且
    在勒贖過程中處處顯示其為求不法利得視他人生命價值為無
    物之價值觀；被告甲○○曾為被害人公司之員工，竟不念主
    僱之情，反藉此之便，與外人共謀擄人及策劃各項事宜，被
    告壬○○為全案關鍵人物，如非被告壬○○與甲○○共謀，
    並進而找來其他被告，未能得以順利實行擄人行為，又被告
    辛○○再找來戊○○參與擄人，以及被告己○○原亦非基於
    勒贖，惟其後係基於勒贖意圖繼續參與，各被告尚另犯竊盜
    、偽造署押犯行等情；且多係由被告壬○○與被害人家屬連
    絡，出言恫嚇，造成被害人及被害人家屬終日惶惶不安，而
    被害人丁○○人身自由遭拘禁達數十小時，拘禁方式甚且有
    置於汽車行李箱者，本案犯行對於被害人、家屬身心造成莫
    大之傷害，影響深遠，且本案之犯行敗壞社會治安甚鉅，又
    被告等犯後雖尚能坦承犯行，惟被告壬○○、董正宗及己○○對於是否主動釋放被害人仍變異前詞，被告甲○○對於明
    顯提供情資之行為，竟仍飾詞辯稱被動協助等犯後態度，綜
    合上述一切情狀，本院認檢察官之具體求刑尚輕，而依各被
    告之犯意、參與程度及分擔情節之輕重，分別量處被告如主
    文所示之刑，以示嚴懲。
  (3)另查「歐堡別墅汽車旅館」民國94年3月7日住宿旅客報表上
    之「王裕明」署押一枚，為被告壬○○所偽造，爰依刑法第
     219條之規定，併宣告沒收之；共同被告本案犯罪所用之工
    具，如膠帶、板手等物，均未扣案，且非違禁物或專供犯罪
    所用之物，爰不另為沒收之諭知。
二、上訴駁回部分：
    核被告戊○○所為，係犯刑法第302條第1項之妨害自由罪。
    檢察官雖認被告戊○○係犯刑法第347條第1項之擄人勒贖罪
    ，惟因此部分與擄人勒贖之基本事實尚屬同一，自得依刑事
    訴訟法第 300條規定變更法條，且就被訴擄人勒贖部分無須
    另為無罪判決之諭知，附此敘明。又因擄人勒贖罪本質上屬
    妨害自由罪、強盜罪、恐嚇取財罪之結合，此種對被擄者之
    妨害自由等行為，於觀念上應為擄人勒贖行為所吸收，惟共
    同被告壬○○、甲○○、辛○○及己○○雖不再論以妨害自
    由罪，惟被告戊○○就妨害自由犯行，仍與其等間有犯意聯
    絡及行為分擔，為共同正犯。原審認被告戊○○罪證明確，
    而適用刑法第302條第1項、第28條規定，並審酌被告戊○○
    參與之程度、所為對被害人身心造成之危害及其犯後坦承犯
    行等一切情狀，量處有期徒刑三年，經核原判決認事用法並
    無違誤，量刑之諭知亦屬妥適，檢察官仍執前詞認被告戊○○係犯擄人勒贖罪而提起上訴，核無理由（詳前述認定犯罪
    事實理由部分），應予駁回。
據上論斷，應依刑事訴訟法第368條、第369條第1項前段、第364
條、第299條第1項前段、第300條，刑法第28條、第217條第1 項
、第302條第1項、第320條第1項、第321條第1項第3款、第347條
第1項、第 55條、第219條，罰金罰鐶提高標準條例第1條前段，
判決如主文。
本案經檢察官鍾鳳玲到庭執行職務
中    華    民    國    95    年    6     月    29    日
                    刑事第十五庭審判長法  官  吳昭瑩
                                      法  官  楊貴雄
                                      法  官  王梅英
以上正本證明與原本無異。
如不服本判決，應於收受送達後十日內向本院提出上訴書狀，其
未敘述上訴之理由者並得於提起上訴後十日內向本院補提理由書
（均須按他造當事人之人數附繕本）。
                                      書記官  李信穎
中    華    民    國    95    年    6     月    30    日
附錄本案論罪科刑法條全文
中華民國刑法第217條
偽造印章、印文或署押，足以生損害於公眾或他人者，處三年以
下有期徒刑。
盜用印章、印文或署押，足以生損害於公眾或他人者，亦同。
中華民國刑法第302條
（剝奪他人行動自由罪）
私行拘禁或以其他非法方法，剝奪人之行動自由者，處 5 年以下
有期徒刑、拘役或 3 百元以下罰金。
因而致人於死者，處無期徒刑或 7 年以上有期徒刑，致重傷者，
處 3 年以上十年以下有期徒刑。
第 1 項之未遂犯罰之。
中華民國刑法第320條
意圖為自己或第三人不法之所有，而竊取他人之動產者，為竊盜
罪，處五年以下有期徒刑、拘役或五百元以下罰金。
意圖為自己或第三人不法之利益，而竊佔他人之不動產者，依前
項之規定處斷。
前二項之未遂犯罰之。
中華民國刑法第321條
犯竊盜罪而有左列情形之一者，處六月以上、五年以下有期徒刑
：
一  於夜間侵入住宅或有人居住之建築物、船艦或隱匿其內而犯
之者。
二  毀越門扇、牆垣或其他安全設備而犯之者。
三  攜帶兇器而犯之者。
四  結夥三人以上而犯之者。
五  乘火災、水災或其他災害之際而犯之者。
六  在車站或埠頭而犯之者。
前項之未遂犯罰之。
中華民國刑法第347條
意圖勒贖而擄人者，處死刑、無期徒刑或七年以上有期徒刑。
因而致人於死者，處死刑、無期徒刑或十二年以上有期徒刑；致
重傷者，
處死刑、無期徒刑或十年以上有期徒刑。
第一項之未遂犯罰之。
預備犯第一項之罪者，處二年以下有期徒刑。
犯第一項之罪，未經取贖而釋放被害人者，減輕其刑；取贖後而
釋放被害人者，得減輕其刑。


司法院資訊處製作；財團法人民間司法改革基金會備份。
